【裁判字號】    95,訴,8
【裁判日期】    950831
【裁判案由】    地價稅
【裁判全文】
臺北高等行政法院裁定
                                     95年度訴字第00008號
原      告  甲○○
被      告  臺北縣政府稅捐稽徵處
代  表  人  黃毓彥處長）住同.
訴訟代理人  丙○○
上列當事人間因地價稅事件，原告不服台北縣政府中華民國94年
案號：00000000號訴願決定，提起行政訴訟。本院裁定如下︰
    主  文
原告之訴駁回。
訴訟費用由原告負擔。
    理  由
一、本件被告代表人原為乙○○，訴訟中變更為黃毓彥，業據被
    告新任代表人提出承受訴訟狀聲明承受訴訟，核無不合，應
    予准許。
二、按人民因中央或地方機關之違法行政處分，認為損害其權利
    或法律上之利益，經依訴願法提起訴願而不服其決定，始得
    向高等行政法院提起撤銷訴訟，行政訴訟法第4條第1項定有
    明文，如未具備上述要件，逕行起訴，行政法院應依同法第
    107條第1項第10款後段規定，認原告之訴，起訴不備其他要
    件，以裁定駁回之。次按「自然人、法人、非法人之團體或
    其他受行政處分之相對人及利害關係人得提起訴願。」訴願
    法第18條定有明文。而所謂利害關係人，乃指法律上之利害
    關係而言，不包括事實上之利害關係者在內，改制前行政法
    院75年度判字第 362號判例可資參照。故無法律上之利害關
    係者均不得提起訴願。
三、緣坐落臺北縣深坑鄉○○○段草地尾小段15-2、15-14、15-
    15、15-16、15-17、18、18-3、18-4等8 筆地號土地，於83
    年6月5日發布實施「變更深坑都市計畫（第一次通盤檢討）
    」時變更為公共設施用地，惟被告機關仍按一般用地稅率課
    徵地價稅，迄92年始改按公共設施保留地稅率（千分之六）
    課徵地價稅。嗣於94年並依土地所有權人王木杞之申請，以
    94年4 月18日北稅新一字第0940006062號函核准退還申請人
    王木杞系爭土地89年至91年按一般用地稅率課徵與按公設保
    留地稅率課徵所溢繳之地價稅及利息。原告以其係土地所有
    權人王木杞之弟，其於57年間與土地所有權人共同出資購買
    系爭土地，係利害關係人，被告前揭處分僅退還89年度至91
    年度之溢繳稅款；原告不服，主張被告應退還自83年度起溢
    繳之地價稅，提起訴願，遭訴願決定不受理，遂提起本件行
    政訴訟，訴之聲明：（一）訴願決定、原處分均撤銷。（二
    ）被告應給付原告本人新台幣2,493,160 元並自起訴狀繕本
    送達翌日起至填發收入退還書或國庫支票之日止，按退稅額
    ，依起訴狀繕本送達翌日郵政儲金匯業局之一年期定期存款
    利率按日加計利息。
四、查原告雖主張系爭土地係由其與王木杞各出資2分之1購得，
    系爭土地歷年來之地價稅均係由其與王木杞完納，嗣因王木
    杞有部份土地拒不返還，經原告訴請台灣板橋地方法院判命
    王木杞應返還土地確定在案，故其確有法律上之利害關係云
    云，並提出台灣板橋地方法院93年度重訴字第294號民事判
    決，及民事判決確定證明書影本。惟查，系爭土地之登記所
    有權人係訴外人王木杞，各年度地價稅繳款書所載納稅義務
    人亦係王木杞之情，為原告所不爭，並有土地登記謄本及地
    價稅繳款書附原處分卷可稽；原告並非系爭土地之所有權人
    ，亦非土地稅法第3 條規定之納稅義務人；是被告就系爭土
    地發單課徵地價稅或退還溢繳地價稅之相對人，均係土地所
    有權人王木杞，並非原告；雖原告主張系爭土地為其與王木
    杞共同出資購買，而將原告購買部份借名登記於王木杞名義
    ，歷年之地價稅各負擔2 分之1 云云；原告主張之情，乃其
    與登記所有權人王木杞間之私法上關係，就系爭處分言，或
    有事實上之利害關係，惟尚難謂與被告係以土地登記所有權
    人為納稅義務人而對之課徵地價稅或系爭退還溢繳稅額之處
    分，具有法律上之利害關係。從而，揆諸首揭規定及判例意
    旨，原告既非本件行政處分之相對人，且就該處分亦無法律
    上利害關係，訴願機關為不受理之決定，洵無不合；原告提
    起本件行政訴訟，於法未合，應予駁回。又本件原告提起之
    撤銷訴訟，既因不合法而經本院予以駁回，則原告合併請求
    退還83年度至88年度稅款2,493,160 元並自起訴狀繕本送達
    翌日起加計利息，即失所附麗，應併予駁回。況原告請求被
    告退稅予其本人部份，係依據稅捐稽徵法第28條為請求，然
    此部分其未先向被告申請，由被告作成准駁處分，如有不服
    再為行政爭訟，而逕於訴願程序及本件訴訟程序中直接為此
    請求，此部分起訴亦不備其他合法要件，亦應駁回。
五、依行政訴訟法第107條第 1項第10款、第104條，民事訴訟法
    第95條、第78條，裁定如主文。
中    華    民    國    95    年    8     月    31    日
                  第六庭審判長法  官   黃清光
                              法  官   曹瑞卿
                              法  官   許瑞助
上為正本係照原本作成。
如不服本裁定，應於送達後10日內向本院提出抗告狀（須按他造
人數附繕本）。
中    華    民    國    95    年    8     月    31    日
                              書記官   吳芳靜


司法院資訊處製作；財團法人民間司法改革基金會備份。
